行　政　法　院　判　決　　　　　　　　　　　　　八十七年度判字第二一九六號
　　原　　　告　劦立水電工程有限公司
　　代　表　人　甲○○
　　被　　　告　財政部臺北市國稅局
右當事人間因營利事業所得稅事件，原告不服行政院中華民國八十六年十一月六日台
八十六訴字第四二五七九號再訴願決定，提起行政訴訟。本院判決如左︰
　　主  文
原告之訴駁回。
　　事  實
緣原告八十二年度營利事業所得稅結算申報，列報營業收入新台幣（下同）二、二六
一、八四一元，營業成本二、二四九、八五二元，全年所得為虧損一、九八六、○六
四元。被告初查，以原告預收鉅額工程款四二、四六五、二二三元，未提示與業主之
合約供核，僅提示雙方蓋章載明工程總價之估價單，致無法查明其付款條件，原告復
未能具體說明收取工程款之原因，乃將該預收工程款四二、四六五、二二三元轉列營
業收入，核定營業收入為四四、七二七、○四六元；又原告所提示之估價單無耗料明
細，帳載亦未按工程別劃分工程用料，致成本無法查核，經依行為時所得稅法施行細
則第八十一條規定按同業利潤標準（行業代號五二○○－一二）核定營業成本三六、
二二八、九二二元，扣除查核認定之營業費用一、七五七、八○一元後，核計營業淨
利為三四、四七一、一二一元，因已超過同業利潤標準純利率百分之九計得之營業淨
利四、○二五、四三六元，遂依行為時營利事業所得稅查核準則（下稱查核準則）第
六條第一項但書規定，依同業利潤標準核定營業淨利為四、○二五、四三六元，加上
非營業損益後，核定全年所得額為三、八一三、七八一元。原告不服，就營業收入及
營業成本部分，申請復查及提起訴願、再訴願，均遭駁回，遂提起行政訴訟。茲摘
兩造訴辯意旨於次：
原告起訴意旨略謂︰一、營業收入部分：被告以行政方便之考量，完全漠原告原申
報之事實明確：（一）系爭之一在完工方法之認定。查核準則第二十四條第一項規定
，列舉有三種情形之一，即可採用完工比例法，其適用應在選用人依其主觀之條件選
定，因適用與否選用人最清楚。尤其水電承包商在整個建築工程中，屬配合之廠商，
施工進度受制於土木工程，因而每期收款日期及金額均無法確定，因而被告所稱「預
收工程款為原告分期收取之工程價款，自無各期應收工程價款與期末完工程度無法估
計情事」係矛盾及不合理。因為收款不明確是一回事，即使收了款並不代表將來確定
能再收多少，另外收了款並不代表完工程度可以估計。（二）系爭之二在履行合約所
需投入成本與期末完工程度均無法估計。水電工程為配合工程，另加上業主亦無法提
供施工材料明細，因而原估價單即明載配合土木施工，請款依土木施工狀況雙方議定
后支付，自有其水電承包業主觀之不便，中小型者均採統包方式，即依每間房屋幾套
衛浴設備加上施工總坪數兩因素估價，但施工時因土木是分層完工，水電自無法依完
工幾間及坪數來施工，而是依各自樓層之需要完成管線部分，至衛浴設備則於全部樓
層完工后方施工，因而造成施工進度比率不易計算及成本無法與收款金額有明確之歸
屬。（三）系爭之三為原告八十四年元月十七日出具之說明書，其中「已完工」為「
未完工」之筆誤，由前后文之陳述即可斷定。更何況原告曾電告查核員其中「已」為
「未」之誤，被告不能以文字之筆誤作為依據，因未完工乃存在之事實。（四）系爭
之四為估價單之法律效益。被告完全漠民法之規定及民間之慣例以及原告之陳述。
因其不願就原告所提之成本資料予以查定，即以含糊之手法，否定估價單之法律效益
。故原告原申報以全部完工法為申報基準，完全符合查核準則第二十四條規定。二、
營業成本部分：（一）原告已提示雙方認簽之估價單，自有合約之效用，無被告所稱
無合約之情形。（二）原告原送審之成本資料，已依工程別明確區分，並無被告所稱
無法勾稽之情形。再則原申報案已經會計師簽證，且會計師所出具之報告已明確指出
「經查核相符」。會計師能勾稽，而被告不能，應是其查案粗糙，不能客觀，完全以
強制收稅為考量。三、綜上所述，被告基於提早收稅之觀點，先是否定原告依全部完
工法列報未完工程之預收款之權利，然后再以粗糙手法否定原告已經會計師認定之成
本資料，進而以逕行核定方式擴大稅基之方式，侵害原告權益。再則原告並不是要逃
漏稅，而是依據稅基確定后方繳納應繳付之稅款，但被告完全漠原告之法定權利。
敬請明查，將原處分等予以撤銷，維持原告原申報案等語。
被告答辯意旨略謂︰一、營業收入部分：（一）按「稽徵機關進行調查或復查時，納
稅義務人應提示有關各種證明所得額之帳簿、文據；其未提示者，稽徵機關得依查得
之資料或同業利潤標準核定其所得額。所稱之帳簿文據，關係所得額之一部或關係課
稅年度中某一期間之所得額，而納稅義務人未能提示者，稽徵機關得就該部分依查得
之資料或同業利潤標準核定其所得額，為行為時所得稅法第八十三條第一項及同法施
行細則第八十一條所規定。帳簿文據，其關係所得額之一部而未能提示者，依所得稅
法施行細則第八十一條之規定辦理。但其核定所得額，以不超過當年度全部營業收入
依同業利潤標準核定之所得額為限，為行為時查核準則第六條第一項所規定。所謂未
提示，兼指帳簿文據全部未提示，或雖提示而有不完全、不健全或不相符者，均有其
適用，行政法院著有六十一年判字第一九八號判例及八十二年度判字第二○八八號、
第二七二○號判決可資參照。又「營利事業承包工程之工期在一年以上，有關工程損
益之計算，應採完工比例法。但有左列情形之一，致工程損益確無估計者，得採全部
完工法，於完工年度再行計算損益：一各期應收工程價款無法估計。二履行合約所須
投入成本與期末完工程度均無法估計。三歸屬於合約之成本無法辨認。」為行為時查
核準則第二十四條第一項所明定。（二）系爭預收工程款係原告分期收取之工程價款
，自無各期應收工程價款與期末完工程度無法估計情事，且原告所提估價單既載明工
程總價，當無履行合約所須投入成本無法估計及歸屬於合約之成本無法辨認之問題，
是本案有關工程損益之計算，應無首揭行為時查核準則第二十四條第一項規定採全部
完工法之餘地，而應採完工比例法，惟原告未能提示所承包工程至期末完工程度（完
工比例）之有關資料及相關工程合約供核，亦無法按完工比例法核計其工程損益，原
核定依查得資料，將期末預收款四二、四六五、二二三元轉列為營業收入，尚無不合
。二、營業成本部分：本案於原查及復查時，原告既未能提示工程合約，而所提估價
單有關耗料明細表尚付闕如，帳載亦未按工程別劃分工程用料，其營業成本無法查核
，原核定按同業利潤標準核定營業成本，與首揭行為時所得稅法等規定即無不合。又
原告所提示之估價單，其工程內容僅記載水電工程一式，並無金額若干之實際內容明
細，亦無需用材料之數量、金額，難謂已提供完全之工程合約相關資料。另原告於復
查時雖提示本期原料進耗存明細表，惟仍未按工程別劃分，且其帳載資料亦未按工程
別劃分，致本期營業成本無法勾稽查核，被告依同業利潤標準核定其營業成本為三六
、二二八、九二二元，自無不當。三、綜上論述，原處分及訴願、再訴願決定均無違
誤，請駁回原告之訴等語。
    理  由
按稽徵機關進行調查或復查時，納稅義務人應提示有關各種證明所得額之帳簿、文據
；其未提示者，稽徵機關得依查得之資料或同業利潤標準核定其所得額。所稱之帳簿
文據，關係所得額之一部或關係課稅年度中某一期間之所得額，而納稅義務人未能提
示者，稽徵機關得就該部分依查得之資料或同業利潤標準核其所得額，為行為時所得
稅法第八十三條第一項及同法施行細則第八十一條所規定。帳簿文據，其關係所得額
之一部而未能提示者，依所得稅法施行細則第八十一條之規定辦理。但其核定所得額
，以不超過當年度全部營業收入依同業利潤標準核定之所得額為限，為行為時查核準
則第六條第一項所規定。所謂未提示，兼指帳簿文據全部未提示，或雖提示而有不完
全、不健全或不相符者，均有其適用，本院著有六十一年判字第一九八號判例可資參
照。又「營利事業承包工程之工期在一年以上，有關工程損益之計算，應採完工比例
法。但有左列情形之一，致工程損益確無法估計者，得採全部完工法，於完工年度再
行計算損益：一各期應收工程價款無法估計。二履行合約所須投入成本與期末完工程
度均無法估計。三歸屬於合約之成本無法辨認。」為行為時查核準則第二十四條第一
項所明定。本件原告八十二年度營利事業所得稅結算申報，列報營業收入二、二六一
、八四一元，營業成本二、二四九、八五二元，全年所得為虧損一、九八六、○六四
元。被告初查，以原告預收鉅額工程款四二、四六五、二二三元，未提示與業主之合
約供核，僅提示雙方蓋章載明工程總價之估價單，致無法查明其付款條件，原告復未
能具體說明收取工程款之原因，乃將該預收工程款四二、四六五、二二三元轉列營業
收入，核定營業收入為四四、七二七、○四六元；又原告所提示之估價單無耗料明細
，帳載亦未按工程別劃分工程用料，致成本無法查核，經依行為時所得稅法施行細則
第八十一條規定按同業利潤標準（行業代號五二○○－一二）核定營業成本三六、二
二八、九二二元，扣除查核認定之營業費用一、七五七、八○一元後，核計營業淨利
為三四、四七一、一二一元，因已超過同業利潤標準純利率百分之九計得之營業淨利
四、○二五、四三六元，遂依行為時查核準則第六條第一項但書規定，依同業利潤標
準核定營業淨利為四、○二五、四三六元，加上非營業損益後，核定全年所得額為三
、八一三、七八一元。原告不服，就營業收入及營業成本部分，循序起訴謂其原申報
以全部完工法為基準，符合查核準則第二十四條第一項規定，又其已提出估價單及成
本資料，並非不能勾稽（詳如事實欄所載）云云。查系爭預收工程款為原告分期收取
之工程價款，自無各期應收工程價款與期末完工程度無法估計情事，且原告所提估價
單既載明工程總價，亦無履行合約所須投入成本無法估計及歸屬於合約之成本無法辨
認之問題，是本案有關工程損益之計算，應無上揭行為時查核準則第二十四條第一項
規定採全部完工法之餘地，而應採完工比例法，惟原告未能提示所承包工程至期末完
工程度（完工比例）之有關資料及相關工程合約供核，亦無法按完工比例法核計其工
程損益，原核定依查得資料，將期末預收款四二、四六五、二二三元轉列為營業收入
，應無不合。又原告所提示之估價單，其工程內容雖記載水電工程一式，然並無金額
若干之實際內容明細，亦無需用材料之數量、金額，難謂已提供完全之工程合約相關
資料。至原告於復查時雖提示本期原料進耗存明細表，惟仍未按工程別劃分，且其帳
載資料亦未按工程別劃分，致本期營業成本無法勾稽查核，被告依同業利潤標準核定
其營業成本為三六、二二八、九二二元，亦屬有據。從而，原告前開主張，要非可採
。原處分及一再訴願決定核與首開規定相符，俱無違誤之處。原告起訴意旨，非有理
由，應予駁回。又兩造其餘訴辯事由，與裁判結果無影響，不另申論，併此明。
據上論結，本件原告之訴為無理由，爰依行政訴訟法第二十六條後段，判決如主文。
中    華    民    國     八十七      年     十一     月       五        日
                    行 政 法 院 第 一 庭
                                審 判 長 評  事      高  秀  真
                                         評  事      彭  鳳  至
                                         評  事      黃  合  文
                                         評  事      藍  獻  林
                                         評  事      黃  璽  君
右  正  本  證  明  與  原  本  無  異
                                         法院書記官  邱  彰  德
中    華    民    國     八十七      年     十一     月       六        日
